【裁判字號】    89,判,1225
【裁判日期】    890504
【裁判案由】    贈與稅
【裁判全文】
行  政  法  院  判  決                          八十九年度判字第一二二五號
    原      告  甲○○
    被      告  財政部臺灣省南區國稅局
右當事人間因贈與稅事件，原告不服行政院中華民國八十八年三月十六日台八十八訴
字第○九九五四號再訴願決定，提起行政訴訟。本院判決如左︰
    主  文
再訴願決定、訴願決定及原處分均撤銷。
    事  實
緣原告與其配偶邱簡聘玉及其子邱泉明於八十五年二月二十八日訂立不動產買賣契約
，將其所有坐落屏東縣潮州鎮○○段三一九—一○七地號土地（持分全部）移轉予其
配偶邱簡聘玉及其子邱泉明持分各二分之一，其買賣總價金為新台幣（下同）二○、
○四七、五○○元，原告於同年三月二十二日就其與邱泉明土地移轉部分，檢具買賣
契約書影本及支付價款證明文件申請免申報贈與稅，經被告依其提示之支付價款證明
文件查核結果，認與遺產及贈與稅法第五條第六款但書規定相符，乃准其免申報贈與
稅，並予登記列管。嗣被告查得原告收取之土地價款中九、一五○、○○○元轉存定
期存款部分，經向臺東區中小企業銀行屏東分行查詢結果，原告分別於八十五年四月
五日及同年月二十二日以質押借款回流四、五一四、○○○元至邱泉明，同年月六日
並匯款三、○○○、○○○元代邱泉明償還張麗香債務，乃將該等金額認係未支付價
款，重行核定原告贈與淨額六、五一四、○○○元，贈與稅額為八一四、九四○元。
原告不服，申請復查，未獲變更，提起訴願、再訴願，遞遭決定駁回，遂提起行政訴
訟。茲摘敘兩造訴辯意旨如次：
原告起訴意旨略謂︰一、原告將系爭土地出售予邱泉明，取得價款一○、○二三、七
五○元，業經被告查明買賣屬實，並無贈與情事，免徵贈與稅在案。又原告為補償分
居多年之配偶邱簡聘玉，將上開出售土地價款其中八、二二八、○○○元，先後贈與
給邱簡聘玉，即八十五年四月五日三、四二五、○○○元，同年四月六日二、九○九
、○○○元及四月二十二日一、八九四、○○○元，經邱簡聘玉允受存入臺東區中小
企業銀行屏東分行，依遺產及贈與稅法第二十條第一項第六款規定配偶相互贈與之財
產免徵贈與稅。至邱泉明自邱簡聘玉取得資金七、五一四、○○○元，為邱簡聘玉與
邱泉明之股票買賣，其有無涉嫌贈與行為，與原告無關，本階段原告無納贈與稅之義
務。原告既將八、二二八、○○○元贈與邱簡聘玉並經其允受，該贈與已生效力，原
告對該資金即無支配權，嗣後邱簡聘玉如何移轉，原告無權過問。是邱泉明自其母親
邱簡聘玉取得七、五一四、○○○元，既非原告透過非配偶之第三者之三角移轉，又
非原告直接支付，而係其母子間另一資金流轉，被告竟臆測為資金之回流，非但與事
實不合，且違反遺產及贈與稅法配偶相互贈與財產免稅之規定。二、近來稽徵機關常
於報章刊登宣導納稅人節稅方法，如父親欲贈與二百萬元現金給兒子，因贈與稅免稅
額只有一百萬元，剩餘一百萬元須依法課徵贈與稅。如父親利用遺產及贈與稅法第二
十條第一項第六款配偶相互贈與財產免徵贈與稅之規定，先將現金一百萬元贈與妻子
，然後夫妻各贈與一百萬元給兒子，則兒子同時得到之金額為二百萬元，因先經夫妻
間贈與，使父親贈與兒子未超過免稅額一百萬元，可免徵贈與稅，斯此案件不勝枚舉
，而被告均認定為合法節稅，不以資金利用配偶回流一百萬元，以逃漏贈與稅論處。
惟本件被告對原告與配偶間之贈與不予認定，豈不厚此薄彼？三、邱泉明與邱簡聘玉
間股票買賣及借款償還有關文件，被告始終未深入查證，即以事後補證，否定案情之
真實。茲將事實列舉如下：(一)邱泉明於八十五年四月一日預約出售世大積體電路股份
有限公司（下稱世大公司）之股票八十三萬股，價款八、三○○、○○○元給邱簡聘
玉，於八十六年一月二十四日始報繳證券交易稅之原因，是因邱泉明購買世大公司股
票時約定五年內（至九十年）不得轉讓，故本件股票買賣，僅為預約買賣，並無實際
交割股票事實，嗣以電話請示被告，股票預約買賣仍須報繳證券交易稅後，邱泉明恐
提示資金流程後受罰，始依稅捐稽徵法第四十八條之一自動補報繳納。(二)邱泉明向張
麗香借款，本應由其負責償還，原告並無義務代償。為明真相，始由邱泉明補具張麗
香出具之還款證明，其目的當然是為行政救濟表明真相而作，被告既無查得該證明為
偽造，何有不足採信之理。四、綜上，被告未盡查證之責，擅自補徵原告贈與稅，顯
為違法，請撤銷原處分及一再訴願決定，以維稅制等語。
被告答辯意旨略謂︰一、原告復查時所提示八十六年一月二十四日繳交證券交易稅之
繳款書，其上雖填載買賣交割日期為八十五年四月一日，惟係事隔十個月始申報繳納
證券交易稅，且係於被告查得資金回流後辦理，又邱泉明所有世大公司八十三萬股股
票，截至被告復查時尚未過戶登記於邱簡聘玉名下，顯係查得資金回流後彌縫之舉，
是原告主張第三階段之資金流轉係其配偶與其子間股票買賣價款之支付，不足採信，
則本件資金流轉即不宜分割（分階段）論其每階段之法律關係。另八十五年四月二十
二日原告帳戶提現一、八九四、○○○元係由邱泉明直接提現，並非存入邱簡聘玉帳
戶，再由邱泉明提領。二、原告舉報載，父親欲贈與二百萬元現金給兒子，如利用遺
產及贈與稅法第二十條第一項第六款配偶相互贈與財產免徵贈與稅規定，先將現金一
百萬元贈與配偶，然後夫妻各贈與一百萬元給兒子，則因夫妻各有一百萬元免稅額，
可免徵贈與稅，稽徵機關認係合法節稅，而不認係利用配偶資金回流逃漏贈與稅。查
原告所舉前開例子，並無資金回流情形，與本件因原告土地移轉其子所安排支付價款
之資金流轉情形不同。三、原告訴稱邱泉明八十五年四月一日出售世大公司股票八十
三萬股，於八十六年一月二十四日始報繳證券交易稅之原因，係邱泉明購買世大公司
股票時約定五年內不得轉讓，故其與邱簡聘玉間股票買賣僅為預約買賣，並無實際交
割股票一節，因該等說詞均係原告於被告復查時查明邱泉明所有世大公司股票未過戶
登記於邱簡聘玉之事實後所為之辯詞，不足採信。四、原告另稱無義務代邱泉明償還
張麗香借款一節，查原告收取之土地價款中九、一五○、○○○元存定存，八十五年
四月六日質借二、八六○、○○○元存入其帳戶，再轉帳三、○○○、○○○元入邱
簡聘玉帳戶，再匯入張麗香帳戶。張麗香稱係邱泉明償還借款，應屬該資金回流邱泉
明，償還邱泉明向張麗香之借款，僅因安排資金流程，透過邱簡聘玉帳戶，有張麗香
八十五年十一月二十二日於被告所屬潮州稽徵所之談話紀錄可稽。五、綜上，原告之
訴顯無理由，請依法駁回，以維稅政等語。
    理  由
本件原告與其配偶邱簡聘玉及其子邱泉明於八十五年二月二十八日訂立不動產買賣契
約，將其所有坐落屏東縣潮州鎮○○段三一九—一○七地號土地（持分全部）移轉予
其配偶邱簡聘玉及其子邱泉明持分各二分之一，其買賣總價金為二○、○四七、五○
○元，原告於同年三月二十二日就其與邱泉明土地移轉部分，檢具買賣契約書影本及
支付價款證明文件申請免申報贈與稅，經被告依其提示之支付價款證明文件查核結果
，認與遺產及贈與稅法第五條第六款但書規定相符，乃准其免申報贈與稅，並予登記
列管。嗣被告查得原告收取之土地價款中九、一五○、○○○元轉存定期存款部分，
經向台東區中小企業銀行屏東分行查詢結果，原告分別於八十五年四月五日及同年月
二十二日以質押借款回流四、五一四、○○○元至邱泉明，同年月六日並匯款三、○
○○、○○○元代邱泉明償還張麗香債務，乃將該等金額認係未支付價款，重行核定
原告贈與淨額六、五一四、○○○元，贈與稅額為八一四、九四○元。原告循序起訴
陳稱其將系爭買賣價金其中八、二二八、○○○元贈與邱簡聘玉並經其允受，該贈與
已生效力，嗣後邱簡聘玉如何移轉，伊已無權過問，至邱泉明自邱簡聘玉取得七、五
一四、○○○元，係邱泉明出售股票給邱簡聘玉取得之資金，並非原土地價款之回流
。而邱泉明於八十五年四月一日預約出售股票給邱簡聘玉，八十六年一月二十四日始
報繳證券交易稅之原因，係因邱泉明購買世大公司股票時約定五年內不得轉讓，故本
件股票買賣，僅為預約買賣，並無實際交割股票事實。又邱泉明向張麗香借款，有張
麗香出具還款證明為憑等語；被告則以邱泉明事隔十個月始申報繳納證券交易稅，係
於被告查得資金回流後辦理，另邱泉明所有世大公司八十三萬股股票，截至復查時尚
未過戶登記於邱簡聘玉名下，又原告稱邱泉明購買世大公司股票時約定五年內不得轉
讓，故本件僅為預約買賣，並無實際交割股票之說詞，均係原告於被告查得邱泉明所
有世大公司股票未過戶登記於邱簡聘玉之事實後所為之辯詞，八十五年四月二十二日
原告帳戶提現一、八九四、○○○元係由邱泉明直接提現，並非存入邱簡聘玉帳戶，
再由邱泉明提領。又邱泉明償還借款部分，應屬透過邱簡聘玉帳戶將該資金回流予邱
泉明以償還其向張麗香之借款等語為辯。經查原告收取系爭土地價款一○、○二三、
七五○元其中九、一五○、○○○元轉存定期存款，於八十五年四月五日以該定期存
款質押借款二、六○○、○○○元轉入其配偶邱簡聘玉帳戶二、六二○、○○○元後
，同日再由其子邱泉明提現二、六二○、○○○元，同年月六日質押借款二、八六○
、○○○元轉入邱簡聘玉帳戶二、九○九、○○○元後，同日再由邱簡聘玉帳戶匯款
三、○○○、○○○元予邱泉明之債權人張麗香，以及同年月二十二日五張存單共計
一、八七○、○○○元，係由邱泉明提現一、八九四、○○○元，有臺東區中小企業
銀行八十五年九月十八日東企銀屏字第三六號函所附定期存款明細表及張麗香八十
五年十一月二十二日於被告處所作談話紀錄影本可稽，且邱泉明於被告查得資金回流
後始申報繳納證券交易稅，世大公司股票並未過戶登記於邱簡聘玉名下等情，被告因
認該等金額（即二、六二○、○○○元、三、○○○、○○○元、一、八九四、○○
○元三筆）為系爭土地未支付價款，重行核定原告贈與淨額及贈與稅額，固非無見。
然關於匯款三、○○○、○○○元予邱泉明之債權人張麗香部分，經查係原告於八十
五年四月六日以所收取之土地價款轉存定期存款部分向臺東區中小企業銀行質押借款
二、八六○、○○○元後，再由原告帳戶轉入邱簡聘玉帳戶二、九○九、○○○元，
復自邱簡聘玉帳戶匯款三、○○○、○○○元予邱泉明之債權人張麗香，此有原告、
邱簡聘玉及張麗香之臺東區中小企業銀行活期儲蓄存款存摺影本附原處分卷為憑，則
此部分回流金額應為二、九○九、○○○元，而非三、○○○、○○○元，至於其間
差額似為邱簡聘玉與邱泉明間之金錢往來，則被告未以原告轉帳之金額二、九○九、
○○○元認係本部分贈與額，而逕以匯款金額三、○○○、○○○元為贈與額，核屬
未洽。又此部分影響及於本案贈與淨額及贈與稅額之核計，爰將一再訴願決定及原處
分（復查決定）俱予撤銷，由被告另為適法之處理，以昭折服。
據上論結，本件原告之訴為有理由，爰依行政訴訟法第二十六條前段，判決如主文。
中    華    民    國     八十九      年      五      月       四        日
                    行 政 法 院 第 三 庭
                                審 判 長 評  事      曾  隆  興
                                         評  事      鄭  淑  貞
                                         評  事      林  家  惠
                                         評  事      徐  瑞  晃
                                         評  事      張  瓊  文
右  正  本  證  明  與  原  本  無  異
                                         法院書記官  阮  桂  芬
中    華    民    國     八十九      年      五      月       四        日


司法院資訊處製作；財團法人民間司法改革基金會備份。
